【裁判字號】    96,上,221
【裁判日期】    980520
【裁判案由】    交還遊覽車等
【裁判全文】
臺灣高等法院高雄分院民事判決           96年度上字第221號
上  訴  人  丙○○○○○○○
訴訟代理人  陳豐裕律師
複代理人    張榮作律師
            郭憲文律師
被上訴人    統鑫通運有限公司
法定代理人  甲○○○
訴訟代理人  周俊源律師
複代理人    郭憲彰律師
上列當事人間因請求交還遊覽車等事件，上訴人對於民國96年9
月21日臺灣高雄地方法院95年度訴字第1987號第一審判決提起上
訴，本院於98年5月6日言詞辯論終結，判決如下：
    主  文
原判決關於命上訴人按月給付被上訴人新台幣肆萬捌仟陸佰元部
分及該部分假執行之宣告暨訴訟費用之裁判均廢棄。
上開廢棄部分被上訴人在第一審之訴及假執行之聲請均駁回。
其餘上訴駁回。
原判決主文第一項減縮為上訴人應將廠牌SCANIA、車牌號碼LL-4
37（引擎號碼0000000） 遊覽車之行車執照、汽車新領牌照登記
書、汽車各項異動登記書返還被上訴人。
第一、二審訴訟費用由上訴人負擔五分之四，餘由被上訴人負擔
。
    事實及理由
一、被上訴人起訴主張：訴外人蔡榮文、蔡仲美蓮（下稱蔡榮文
    等2 人）於民國（下同）93年11月15日以新臺幣（下同）34
    0 萬元，向被上訴人購買牌照號碼LL-437引擎號碼0000000
    廠牌SCANIA廂式遊覽車（下稱）系爭遊覽車1 輛，約定先給
    付20萬元，其餘分48期，每期（月）給付79,000元，如一期
    未付，被上訴人得隨時收回系爭遊覽車，於繳清全部分期款
    後，蔡榮文等2 人始取得系爭遊覽車之所有權，系爭遊覽車
    及行車執照則由蔡榮文等2 人占有保管。嗣於94年1 月8 日
    蔡榮文以驗車為由，向被上訴人取得系爭遊覽車汽車新領牌
    照登記書及異動登記書後，竟與上訴人串通將上開證件及系
    爭遊覽車交給上訴人，偽稱有150 萬元質當，再由上訴人向
    被上訴人偽稱系爭遊覽車業經蔡榮文等2 人質當，未依約贖
    回，主張取得系爭遊覽車之所有權及占有。惟上訴人與蔡榮
    文間並無上開質當行為，僅為妨礙被上訴人取回系爭遊覽車
    ，上訴人顯故意侵害被上訴人之財產權，及以悖於善良風俗
    之方法加損害於被上訴人，縱認有質當的行為，也是上訴人
    明知系爭遊覽車為被上訴人所有，仍同意蔡榮文質當，乃屬
    惡意占有人，且未依法完成質當行為，該質當行為無效，爰
    依侵權行為法律關係、所有物返還請求權，提起本訴等語，
    求為判決：(一)上訴人應將廠牌SCANIA、車牌號碼LL-437（引
    擎號碼0000000） 之遊覽車1 輛及該車之行車執照、汽車新
    領牌照登記書、汽車各項異動登記書均返還被上訴人。(二)上
    訴人應自民國95年6 月21日起至返還前項遊覽車之日止，按
    月給付被上訴人48,600元。
二、上訴人則以：系爭遊覽車由訴外人蔡榮文等2 人分於94年3
    月14日持以向上訴人借款60萬元、94年3 月20日借款50萬元
    、94年3 月23日借款70萬元，嗣因蔡榮文等2 人未依約還款
    ，上訴人已依當舖業法第21條規定流當系爭遊覽車而取得所
    有權，且上訴人前已對被上訴人提起確認系爭遊覽車之所有
    權，並經本院以94年度訴字第2428號判決勝訴在案，是以被
    上訴人對系爭遊覽車並無所有權，自不得提起本訴等語置辯
    。
三、原審為上訴人敗訴之判決，上訴人不服，提起上訴請求：(一)
    原判決廢棄。(二)被上訴人在第一審之訴及假執行聲請均駁回
    。被上訴人則請求駁回上訴。
四、兩造不爭執事項：
    被上訴人主張其登記為系爭遊覽車車主，嗣與訴外人蔡榮文
    等2 人於93年11月15日成立買賣契約，由蔡榮文等2 人以34
    0 萬元價金買受系爭遊覽車，雙方約定價金除訂金20萬元外
    ，餘額分48期每期按月給付79,000元，蔡榮文等2 人僅繳付
    4 期之價金即未再繼續依約給付，惟系爭遊覽車自94年5 月
    起為上訴人占用迄今，上訴人並持有系爭遊覽車之行車執照
    、汽車新領牌照登記書、汽車各項異動登記書等，復有汽車
    買賣合約書、汽車各項異動登記書、汽車新領牌照登記書等
    影本各1 份，及交通部公路總局高雄區監理所95年6 月23日
    高監車字第0950036087號函附汽車新領牌照登記書、過戶登
    記書及各項異動登記書等在卷可稽。
五、本院判斷：
  (一)訴外人蔡榮文等2 人向被上訴人買受系爭遊覽車後僅繳納4
    期分期價款，是否已取得系爭遊覽車之所有權？
    (1)按動產物權之讓與，非將動產交付，不生效力。但受讓人
      已占有動產者，於讓與合意時，即生效力，民法第761 條
      第1 項定有明文。故此所謂讓與，乃指依權利人之意思，
      而移轉其物權與他人或使他人取得而言；亦即基於移轉動
      產物權之合意而交付之謂。故動產所有權之移轉，除須有
      交付之事實外，尚須有讓與所有權之合意，始足當之，此
      觀上開規定而自明。
    (2)經查：系爭遊覽車係被上訴人於93年5 月31日自訴外人和
      睦交通事業有限公司取得，並向交通部公路總局高雄區監
      理所（下稱高雄區監理所）辦理過戶登記，嗣於93年11月
      15日與蔡榮文等2 人就系爭遊覽車成立買賣契約，並交付
      該車及行車執照一節，有上訴人不爭執其真正之買賣契約
      書及高雄區監理所高監車字第0950036087號函附過戶登記
      書在卷可憑（見原審卷第11頁至第12頁、第63頁），足認
      被上訴人係於93年5 月31日起取得系爭遊覽車之所有權，
      始得於93年11月15日與蔡榮文等2 人就系爭遊覽車成立分
      期付款買賣契約。又查：被上訴人雖與蔡榮文等2 人成立
      上述之買賣契約，惟蔡榮文等2 人僅給付定金，餘款約定
      則分48期給付，且載明於價金未按期繳清前，被上訴人得
      隨時取回系爭遊覽車，嗣蔡榮文等2 人並未繳清全部價金
      一節，業如前述，上訴人既不爭執系爭遊覽車買賣契約之
      真正，則足認被上訴人主張其與蔡榮文等2 人就系爭遊覽
      車成立前述內容之分期付款買賣約定為真實。又因蔡榮文
      等2 人未能依約給付分期價款時被上訴人得取回系爭遊覽
      車，應認被上訴人係保留系爭遊覽車所有權，且被上訴人
      於交付系爭遊覽車與蔡榮文等2 人時，並無讓與系爭遊覽
      車所有權之意思，另自系爭遊覽車登記車主仍為被上訴人
      等情以觀，被上訴人主張其為系爭遊覽車之所有權人，揆
      諸首揭說明，應為可採。
    (3)至上訴人辯稱：蔡榮文等2 人與被上訴人間之買賣契約未
      依動產擔保交易法第5 條之規定登記，自不得對抗善意之
      上訴人，蔡榮文等2 人應為系爭遊覽車之所有人等語，並
      以蔡榮文等2 人與被上訴人間之靠行合約書為證（見原審
      卷第16頁）。惟查：上訴人所據之靠行合約書上係載甲方
      ：「統鑫通運公司」、負責人「乙○○」，所蓋之印文亦
      同，而與被上訴人之公司名稱為「統鑫通運有限公司」、
      法定代理人為「甲○○○」全然不同一節，有上開合約書
      影本在卷可憑，亦即蔡榮文等2 人所靠行者應為乙○○經
      營之統鑫通運公司，而非被上訴人，則被上訴人否認曾與
      蔡榮文等2 人成立上訴人所提之上開靠行契約，自為可採
      。又查：上訴人係因蔡榮文等2 人質當時提出系爭遊覽車
      之行車執照、汽車新領牌照登記書、汽車各項異動登記書
      均為正本，且以電腦連線查監理站相關資料，得知系爭遊
      覽車未設定擔保，始借錢與蔡榮文等2 人一節，業經證人
      即上訴人之受僱人蔡濱凱到庭證述明確（見原審卷第112
      頁），而上開系爭遊覽車之證件所載車主名稱均為「統鑫
      通運有限公司」，並且汽車各項異動登記書上所蓋之法定
      代理人乃為「甲○○○」，並非乙○○，此均有該汽車各
      項異動登記書影本在卷可憑（見原審卷第63頁至第65頁）
      ，亦即上訴人之受僱人既當場查驗上開證件，再以網路查
      詢，自無誤認系爭遊覽車登記車主為乙○○經營之統鑫通
      運公司之可能，故縱認被上訴人與蔡榮文等2 人間約定保
      留所有權之分期付款買賣價金契約不得對抗上訴人，惟上
      訴人竟以非被上訴人及其法定代理人所為之上開靠行合約
      書，抗辯其因見靠行合約書而認定蔡榮文等2 人為系爭遊
      覽車所有人，自不足採信。再查：一般動產物權之讓與，
      固不以登記為要件，而僅以交付為公示方法，然汽車所有
      權之移轉，與一般動產之讓與有所不同，因汽車之價值不
      斐，依一般社會觀念及交易習慣，尚須向監理機關辦理過
      戶登記以資證明，故車輛監理機關之登記固屬行政管理之
      措施，然亦具有一定之公示及證明效果；準此，蔡榮文等
      2 人提出之前揭靠行合約書形式上並非被上訴人及其法定
      代理人所為簽章，自難認定蔡榮文等2 人與被上訴人有所
      謂之靠行合約，而系爭遊覽車於監理機關登記之所有人復
      為被上訴人，則上訴人及所屬職員身為當舖專業人員（見
      高雄市當舖商業同業公會流當證明書，附於原審卷第32頁
      ），自應向被上訴人查證，始符常理。詎上訴人竟未為之
      ，自不得以此有違常理之情事認定上訴人屬善意不知，是
      以其所辯各節，均不足採。
    (二)上訴人與訴外人蔡榮文等2 人是否確已就系爭遊覽車成立
      典當契約？上訴人是否因訴外人蔡榮文等2 人流當而善意
      取得系爭遊覽車所有權？
      (1)按稱動產質權者，謂因擔保債權，占有由債務人或第三
        人移交之動產，得就其賣得價金，受清償之權；而質權
        之設定，因移轉占有而生效力，且質權人不得使出質人
        代自己占有質物；民法第884 條、第885 條分別定有明
        文。又當舖業法第3 條所謂質當，係指持當人以動產為
        擔保，並交付於當舖業，向其借款、支付利息之行為。
        據此，當舖業實務上之質當行為，即係民法第884 條之
        動產質權設定，佐以動產質權之成立，以移轉占有為要
        件（參照最高法院18年上字第774 號判例），因此持當
        人以動產為擔保，設定質權，亦須移轉該動產之占有，
        始生效力，而不得以占有改定移轉動產占有之方式為之
        ，以符上開法律之規定。
      (2)經查：蔡榮文等2 人於94年3 月14日、20日、23日向上
        訴人借款時，雖於允成當舖存根聯上記明以系爭遊覽車
        為當物，惟蔡榮文等2 人並未交付系爭遊覽車與上訴人
        ，仍自行占有，迄94年5 月底始交付與上訴人一節，有
        兩造不爭執其真正之蔡榮文審判筆錄可憑（見原法院94
        年度訴字第2428 號刑事卷第121 頁至第122頁），足認
        蔡榮文等2 人與上訴人間確有將系爭遊覽車設定質權之
        合意，並於蔡榮文等2 人於94年5 月底交付系爭遊覽車
        與上訴人時，成立典當契約。被上訴人雖否認蔡榮文等
        2 人與上訴人間有典當契約存在，並以渠等係為妨礙被
        上訴人取回系爭遊覽車而為上開陳述，渠等顯故意侵害
        被上訴人之財產權，及以悖於善良風俗之方法加損害於
        被上訴人等語，惟並未舉證以實其說，自不足採。
      (3)再按質權人占有動產，而受關於占有規定之保護者，縱
        出質人無處分其質物之權利，質權人仍取得質權，固為
        民法第886 條等所明定。惟此善意取得質權仍需質權人
        係善意受讓該動產之占有，亦即質權人於設定質權時不
        知出質人就該動產無處分權，始符其要件。蓋動產即以
        占有為其物權之公示方法，占有即具有權利之外觀，則
        信賴此種公示方法（外觀），而與動產占有人為交易之
        第三人，自應受法律之保護，亦即縱占有人就其占有之
        動產無處分權，該第三人仍取得該質權；反之，該第三
        人明知動產占有人非權利人，而自其取得占有，即無上
        開法律適用之餘地。
      (4)經查：系爭遊覽車自95年5 月底起為上訴人占用迄今，
        固係因出質人蔡榮文等2 人所交付，惟系爭遊覽車之相
        關證件及高雄區監理所登記資料均為被上訴人，而與蔡
        榮文等2 人提供之靠行合約書上靠行公司顯然不同一節
        ，業如前述，以上訴人身為當舖專業人士竟於檢視相關
        證件與靠行契約不同時，未進一步查證，且蔡榮文等2
        人於質當時並未提供其與被上訴人買賣系爭遊覽車之契
        約一節，亦據證人蔡濱凱證述明確（見原審卷第112 頁
        ），亦即被上訴人與蔡榮文等2 人就系爭遊覽車成立之
        買賣契約上，雖僅由乙○○以代理人名義擔任出賣人，
        惟上訴人之受僱人既未曾得見該買賣契約，自無誤認被
        上訴人代理人乙○○為被上訴人法定代理人之可能。又
        若上訴人之受僱人曾見該買賣契約書，則上訴人即可自
        該契約內容得知被上訴人與蔡榮文等2 人係成立分期買
        賣契約，蔡榮文等2 人僅自93年12月28日起繳納分期價
        金，迄94年3 月借款時所繳價金才4 期，自尚未取得所
        有權，上訴人應可得而知蔡榮文等2 人就系爭遊覽車無
        處分權，則揆諸上開說明，上訴人自無善意取得質權規
        定之適用。是以，上訴人辯稱受理蔡榮文等2 人典當時
        ，依據系爭遊覽車之靠行合約書，確定蔡榮文等2 人為
        所有權人，即受理典當，故其係善意取得質權等語自不
        足採。
      (5)另上訴人復以其前請求確認為系爭遊覽車所有權人，雖
        經原法院以94年度訴字第2428號判決勝訴，其乃為善意
        取得系爭遊覽車之質權，並因蔡榮文等2 人未取贖而取
        得所有權等語，有原法院94年度訴字第2428號判決1 份
        在卷可憑（見原法院卷第33頁至40頁），惟該判決業經
        本院以95年度上字第105 號廢棄原判決，並駁回上訴人
        之上訴確定（本院卷第38、123 頁）。
  (三)被上訴人得否依侵權行為法律關係或所有物返還請求權，請
    求上訴人交付系爭遊覽車、行車執照、汽車新領牌照登記書
    及異動登記書？
    (1)按所有人對於無權占有或侵奪其所有物者，得請求返還之
      ，民法第767 條定有明文。
    (2)經查：系爭遊覽車自95年5 月底起為上訴人占用迄今，惟
      該車之所有權人為被上訴人，且上訴人並未善意取得質權
      及所有權而占有該車輛，乃屬無權占有，均已如前述，據
      此，被上訴人主張上訴人無權占有，而本於系爭遊覽車之
      所有權請求上訴人返還，自屬正當。
    (3)次查：系爭遊覽車之行車執照、汽車新領牌照登記書、汽
      車各項異動登記書等證件為汽車所有權之表彰證件，現由
      上訴人占有中一節，為上訴人所不爭（見原審卷第158 頁
      ），復據蔡榮文於原法院94年度自字第53號刑事案件審理
      中陳述明確（見該刑事卷第122 頁），因上訴人非系爭遊
      覽車所有權人，自無占有該等證件之合法權源，則被上訴
      人本於所有權人地位，請求上訴人返還上開證件，亦屬於
      法有據。又因被上訴人擇一請求依所有物返還請求權或侵
      權行為損害賠償請求權，請求上訴人返還系爭遊覽車及證
      件（見原審卷第158 頁），而被上訴人主張所有物返還請
      求權為有理由，且與侵權行為損害賠償請求權為競合關係
      ，本院自毋庸再就侵權行為部分論述，併此敘明。
  (四)被上訴人得否依侵權行為法律關係請求上訴人自起訴狀繕本
    送達翌日起至交還系爭遊覽車之日止，按月給付48,600元？
    (1)按因故意或過失，不法侵害他人之權利者，負損害賠償責
      任；負損害賠償責任者，除法律另有規定或契約另有訂定
      外，應回復他方損害發生前之原狀；不能回復原狀或回復
      顯有重大困難者，應以金錢賠債其損害。民法第184 條第
      1 項前段、第213條第1項、第215條分別定有明文。復按
      損害賠償，除法律另有規定或契約另有訂定外，應以填補
      債權人所受損害及所失利益為限。依通常情形，或依已定
      之計劃、設備或其他特別情事，可得預期之利益，視為所
      失利益，民法第216 條亦有明文。查被上訴人係以遊覽車
      客運業為其所營事業，有被上訴人公司登記資料在卷可佐
      （見原審卷第105 頁），系爭遊覽車如未為上訴人無權占
      有，固可認被上訴人利用該遊覽車從事營運為被上訴人可
      得預期之利益，惟被上訴人主張94年1 月8 日蔡榮文以驗
      車為由，向被上訴人取得系爭遊覽車汽車新領牌照登記書
      及異動登記書等情，然蔡榮文並未將系爭遊覽車送驗，嗣
      將該車典當予上訴人，此為被上訴人所不爭執（本院卷第
      111 頁），系爭遊覽車因蔡榮文逾期未參加檢驗，經交通
      部公路總局高雄監理所，於94年9 月16日及94年10月16日
      分別裁處牌照「逾檢註銷」；並於97年4 月9 日於該所辦
      妥「逕行註銷執行」繳回該車號牌2 面。該車目前牌照狀
      態為「逕行註銷執行」在案，即屬註銷牌照狀態，另道路
      交通管理處罰條例第17條第1 項規定「汽車不依限期參加
      定期檢驗或臨時檢驗者，處汽車所有人新臺幣900 元以上
      1,800 元以下罰鍰；逾期1 個月以上者並吊扣其牌照，並
      檢驗合格後發還，逾期6 個月以上者，註銷其牌照。」故
      「逾檢註銷」係對違反該項規定車輛依法所為處分之註記
      ，經註銷牌照之車輛非輕重新申領牌照，不得行駛道路，
      故不可供「交通車」使用。上開類型車輛，如經重新驗車
      領用營業車牌照後，方可從事營利行為，有該所98年1 月
      14日高監車字第0980000943號及98年1 月21日高監車字第
      0980003002號函可稽（本院卷第135 、141 頁），現系爭
      車輛牌照已逾檢註銷，已不得供交通車或遊覽車為營利使
      用，被上訴人自無可得預期之利益，則被上訴人請求上訴
      人自95年6 月21日（起訴狀繕本送達翌日）起至返還系爭
      遊覽車或汽車新領牌照登記書等之日止，按月給付48,600
      元，尚屬無據，不應准許。
六、綜合上述，被上訴人依所有物返還請求權請求上訴人應返還
    系爭遊覽車及行車執照、汽車新領牌照登記書及異動登記書
    交還被上訴人，為有理由，原審就此部分為上訴人敗訴之判
    決，核無違誤，上訴意旨指摘原判決此部分不當，求予廢棄
    為無理由，應予駁回，惟查系爭遊覽車上訴人主張已於97年
    2 月14日交還被上訴人公司（本院卷第111 頁），被上訴人
    亦不否認上訴人將該車放罝於被上訴人公司前面的停車場（
    地址：高雄縣大發工業區○○路17號），因有礙出入乃調整
    擺放位置，並沒有向上訴人通知表示拒絕受領等語（本院卷
    第121 頁），足認系爭遊覽車上訴人已交還被上訴人，則上
    訴人上開給付應減縮如主文第4 項所示，至於上開不應准許
    部分，原審為上訴人敗訴之判決，尚有未合，上訴意旨指摘
    原判決此部分不當，求予廢棄為有理由，爰廢棄改判如主文
    第2 項所示。
據上論結，本件上訴為一部有理由，一部無理由，依民事訴訟法
第449 條第1 項、第450 條、第79條，判決如主文。
中    華    民    國    98    年    5     月    20    日
                              民事第六庭
                                  審判長法官 張明振
                                  法      官 李炫德
                                  法      官 徐文祥
以上正本證明與原本無異。
本判決不得上訴。
中    華    民    國    98    年    5     月    22    日
                                  書  記  官 熊惠津


司法院資訊處製作；財團法人民間司法改革基金會備份。
